【裁判字號】    95,判,962
【裁判日期】    950629
【裁判案由】    娛樂稅
【裁判全文】
最  高  行  政  法  院  判  決
                                     95年度判字第00962號
上  訴  人  烏來觀光事業股份有限公司
代  表  人  乙○○
訴訟代理人  巫坤陽律師
被 上訴 人  臺北縣政府稅捐稽徵處
代  表  人  甲○○        送達處所同上
上列當事人間因娛樂稅事件，上訴人不服中華民國93年11月3日臺
北高等行政法院92年度訴字第4705號、4706號、4708號等判決，
提起上訴。本院合併審理判決如下：
    主  文
原判決關於駁回上訴人其餘之訴及該訴訟費用部分廢棄，發回臺
北高等行政法院。
    理  由
壹、本件上訴人主張：查臺北縣娛樂稅徵收細則係臺北縣政府於
    民國（下同）89年8月8日重新訂定，依娛樂稅法第6條、臺
    北縣娛樂稅徵收細則第3條規定，臺北縣政府擬訂之娛樂稅
    徵收率表，應提經議會通過。被上訴人並未提出89年8月8日
    以後經臺北縣議會通過娛樂稅徵收率表之證明文件，依行政
    程序法第158條規定，該徵收率表應屬無效。又臺北縣娛樂
    稅徵收率表雖曾於81年6月提請臺北縣議會議決通過，然上
    開臺北縣娛樂稅徵收細則既然曾於89年重新訂定，即應重新
    送交代表最新民意機關之議會議決。原審剝奪臺北縣議會對
    臺北縣政府行使監督娛樂稅徵收之權力，顯違法治國家權力
    分立之原則。次查系爭烏來空中纜車前已經行政部門認定為
    交通工具，此有臺灣省觀光事業委員會（原屬前臺灣省政府
    交通處）53年3月16日台觀設字第0481號通知、臺灣省政府
    交通處72年8月17日72交觀字第39267號函、臺灣省稅務局72
    年9月6日72稅3字第50801號函、被上訴人88年3月8日88北縣
    稅消字第371587號函及內政部營建署92年6月20日函文等可
    稽，原審未察上開行政機關之函文意旨，顯有違行政程序法
    第8條規定之信賴保護原則。且本案既經臺灣省觀光事業委
    員會、臺灣省政府交通處、臺灣省稅務局、被上訴人等機關
    認定屬交通工具，被上訴人及財政部擅自曲解交通部74年1
    月3日之函文意思並據以為課稅基礎，亦經交通部89年4月20
    日交路89字第004038號函僅係針對纜車之安全檢查予以釋示
    ，並非提供財稅機關課稅標準之用，足見被上訴人認定課稅
    之理由顯有違法。此外，依行政院經濟建設委員會93年8月
    23日都字第0930003817號函說明二可知，機械遊樂設施管理
    辦法，其目的僅為安全檢查之用，而非課徵娛樂稅之法源依
    據。既然在行政機關就纜車之性質尚未有確定共識前，被上
    訴人及財政部即無理由逕行認定，片面改變以往行政機關之
    見解。又本件依被上訴人提出之娛樂稅稅額計算表，其課徵
    娛樂稅之範圍係包含「樂園清潔維護費」及「纜車來回費用
    」，上開計算方式已將上訴人入場券依票價結構分開計算。
    而樂園清潔維護費及園區內其他機械遊樂設施既已課徵娛樂
    稅，則在系爭纜車為進入雲仙樂園唯一之交通工具下，纜車
    來回費用性質上應屬交通工具費用，實無疑義，原審對此亦
    未詳加論述，有判決不備理由之違法。再者，本案被上訴人
    就上訴人所經營之纜車課徵娛樂稅，係依據娛樂稅法第2條
    第1項第6款：「撞球場、保齡球館、高爾夫球場及其他提供
    娛樂設施供人娛樂者。」。然法令之解釋，並非漫無標準，
    應有其一定之準則。本款所規定者有具體例示與抽象概括之
    規定，在法律解釋上概括條文之範圍即應以例示條文為依據
    。該款前段之例示規定所指：撞球場、保齡球館、高爾夫球
    場，均為與球類有關之娛樂項目，就後段之概括項目之解釋
    更應以「與球類有關之娛樂項目」為範圍。本案之纜車與球
    類有關娛樂項目並無相關連性，被上訴人援引該條款之規定
    及臺北縣娛樂稅徵收細則 (含徵收率表)，課徵上訴人經營
    之空中纜車娛樂稅，即已違背法令解釋之法理。況上訴人經
    營之雲仙樂園是「生態主題園區」，園區中之遊樂設施僅是
    吸引消費者入園以藉機宣傳生態保護之重要性，並非是以機
    械遊樂設施為主題，「一票到底」之「機動遊藝樂園」。而
    被上訴人援引財政部83年6月15日台財稅第831596600號函釋
    係「併同入園費課徵娛樂稅」，既然就入園費部分，業經被
    上訴人表示不另課徵娛樂稅，又何來「併同入園費課徵娛樂
    稅」？被上訴人將「清潔維護費」，納入本案娛樂稅課徵之
    範圍，並無法律依據，本案行政處分顯是違法之行政處分。
    且被上訴人所援引之財政部83年6月15日台財稅第831596600
    號函釋，經遍查中華民國法律，也未看到「清潔維護費」納
    入娛樂稅課徵之範圍，而無需依法行政、依法課稅。此函釋
    顯違背憲法規定，原審判決未察原處分上開違法之處，顯有
    違租稅法定原則。再者，如謂上訴人所經營之空中纜車屬於
    娛樂設施，其他更具有娛樂性的烏來樂園區之柴車、太平山
    碰碰車、阿里山登山觀光火車等，亦未見財政部責令地方財
    稅機關應對之課徵娛樂稅，此顯有違背憲法上之平等原則。
    又娛樂稅為「行為稅」，付稅人有娛樂行為始課稅，沒有娛
    樂行為則不課稅，為娛樂稅法之立法精神原則。上訴人所經
    營雲仙樂園，並非所謂一票到底，消費者購買纜車票搭乘空
    中纜車係前往雲仙樂園休閒，上訴人僅係提供纜車供乘客搭
    乘前往，與一般遊客搭乘車輛或船舶前往遊樂場所相同，並
    非娛樂稅徵收之範圍。園區內機械遊樂設施已另有徵收娛樂
    稅，不應針對纜車及清潔維護費另行課徵娛樂稅。另本件原
    處分機關就應納娛樂稅部分，樂園清潔維護費及纜車來回費
    用，其課徵娛樂稅之金額計算方式竟不相同。有關樂園清潔
    維護費之應課徵娛樂稅之金額，並未先行將5%之營業稅及
    10%之娛樂稅扣除，致使娛樂稅由原本應內含票價之中變成
    外加10%之娛樂稅，應有違誤，爰請求廢棄原判決不利上訴
    人之部分。
貳、被上訴人則以：本案上訴人所經營之烏來空中纜車，原經交
    通部於74年1月3日以交路（73）字第28977號函認定為機械
    遊樂設施。財政部因而於88年8月27日以台財稅第881939088
    號函釋：「臺北縣烏來觀光事業股份有限公司經營之烏來空
    中纜車，既經交通部認屬機械遊樂設施，自應依法課徵娛樂
    稅，請查照。」交通部並於89年4月20日交路89字第004038
    號函覆上訴人陳情，認其對上開74年1月3日交路（73）字第
    28977號函無庸從新釋示。又交通部於本案審理中亦一再函
    復原審查詢表示，上訴人之烏來空中纜車究為運輸工具或屬
    於遊樂設施，主管機關交通部並未同意其所屬觀光局有關空
    中纜車具交通運輸功能之意見，即未變更其之前74年1月3日
    交路（73）字第28977號函認定系爭空中纜車為機械遊樂設
    施之見解，顯無上訴人所訴稱原審違反信賴保護原則之情形
    。且財稅主管機關財政部參酌交通部意見後，於88年8月27
    日以台財稅第881939088號函釋上訴人經營之烏來空中纜車
    ，應依法課徵娛樂稅，與交通部對空中纜車具機械遊樂設施
    功能之見解一致。又上訴人訴稱原審未察前開交通部93年9
    月10日交路字第0930052068－1號函檢附之行政院經濟建設
    委員會93年8月23日都字第0930003817號函說明意旨，判決
    有適用法規不當之違法乙節，查該交通部93年9月10交路字
    第0930052068－1號函僅在函復原審關於空中纜車之安全檢
    查工作之主管機關，實與纜車性質之認定無相悖之處，上訴
    人所稱核非可採。況上訴人經營之烏來空中纜車位於烏來風
    景特定區內，通往烏來雲仙樂園，該樂園設置在烏來鄉南勢
    溪南、北兩岸山麓，並由上訴人架設空中纜車起點在北岸、
    終點在南岸樂園內，南北麓地理位置雖在南勢溪兩岸，然遊
    客搭乘纜車時已將兩山麓連為一體，況遊客所購「空中纜車
    暨樂園入場券」，該票券價即內含「入園費」及「清潔維護
    費」，此觀上訴人入園售票口牌示「全票新臺幣（下同）
    220元、半票150元，含纜車來回、雲仙入園券」及所售票券
    全票220元（內含清潔維護費80元）、半票150元（內含清潔
    維護費60元）甚明，上訴人對遊客進入雲仙樂園既未另外收
    取門票，且上訴人並未單獨出售搭乘空中纜車之車票，自應
    認為購買入場券搭乘空中纜車之時，即已進入上訴人之娛樂
    服務範圍內，是纜車乃為遂行至雲仙樂園娛樂而由上訴人一
    併提供之娛樂機能，屬園內遊樂設施之一部分，空中纜車與
    雲仙樂園具有不可分性，此由「搭乘纜車過程中，可從不同
    角度、遠近欣賞烏來瀑布美景，感受水流湍急的臨場感」，
    為上訴人之電腦網頁、廣告宣傳折頁等廣告所明，足證空
    中纜車係其招徠遊客之重要賣點，亦為其提供遊客娛樂之一
    環。次查，烏來空中纜車為雲仙樂園對外唯一之交通工具，
    除此之外無橋樑、公路可跨越南勢溪進入，為上訴人所自承
    ，而雲仙樂園外均為森林、峻嶺，並不能轉赴他地，足見並
    無供一般人通行之功能，又園內除乙戶工作人員在此設籍外
    亦無其他住戶，遊客購券之目的為進入園區遊樂，與研議中
    之臺北市政府推動之北投纜車，據悉係由北投通往陽明山，
    而陽明山上除公園外，尚有甚多住戶，且交通四通八達具交
    通運輸功能者不同，二者不能相提並論。另查本案系爭纜車
    原與交通工具係提供不特定人交通運輸功能者不同，並經交
    通部核定為機械遊樂設施且事實上亦具娛樂機能如前述，被
    上訴人依上訴人所售票券分析其票價結構係為剔除其中免課
    徵娛樂稅之項目，非指纜車來回費用為交通費用，上訴人予
    以曲解，實無足採。至於有關上訴人指陳被上訴人所核算之
    應納稅額，其中有關樂園清潔維護費部分，並未扣除內含之
    娛樂稅、營業稅，應屬有誤乙節，經重為審查，原核定就清
    潔維護費核定每張票券應課稅金額為全票52元、半票38元，
    漏未考量該項費用內含之娛樂稅及營業稅，核屬計算錯誤，
    應予變更為每張票券課徵之樂園清維護費為全票45元、半票
    33元，從而本案各期原應補徵娛樂稅180,292元、246,447元
    及325,942元、應變更為169,179元及231,209元及305,733元
    等語，資為抗辯。
參、原審斟酌全辯論意旨及調查證據之結果，以：查本件系爭烏
    來空中纜車究定位為運輸工具或係遊樂設施，綜觀相關行政
    機關處理經過，主管機關交通部並未同意其所屬觀光局有關
    具交通運輸功能之意見，且未變更其前所認為遊樂設施之見
    解，相關機關經濟部、內政部及交通部就烏來空中纜車之定
    位，迄無結論，而財稅主管機關財政部亦未變更其參酌交通
    部意見後，於88年8月27日以台財稅第881939088號函核示上
    訴人經營之烏來空中纜車，應依法課徵娛樂稅之見解，被上
    訴人依財政部有效之函示課徵娛樂稅，並無違誤。次查，上
    訴人經營之烏來空中纜車位於烏來風景特定區內，通往烏來
    雲仙樂園，該樂園設置在烏來鄉南勢溪南、北兩岸山麓，並
    由上訴人架設空中纜車起點在北岸、終點在南岸樂園內，南
    北麓地理位置雖在南勢溪兩岸，然遊客搭乘纜車時已將兩山
    麓連為一體，況遊客所購「空中纜車暨樂園入場券」，該票
    券價即內含「入園費」及「清潔維護費」，此觀上訴人入園
    售票口牌示「全票220元、半票150元，含纜車來回、雲仙入
    園券」及所售票券全票220元（內含清潔維護費80元）、半
    票150元（內含清潔維護費60元）甚明，上訴人對遊客進入
    雲仙樂園既未另外收取門票，且上訴人並未單獨出售搭乘空
    中纜車之車票，自應認為購買入場券搭乘空中纜車之時，即
    已進入上訴人之娛樂服務範圍內，是纜車為遂行雲仙樂園而
    一併提供之娛樂機能，屬園內遊樂設施部分，二者具有不可
    分性，此由「搭乘纜車過程中，可從不同角度、遠近欣賞烏
    來瀑布美景，感受水流湍急的臨場感」，為上訴人之電腦網
    頁、廣告宣傳折頁等廣告所敘明，足證空中纜車係其招徠遊
    客之重要賣點，亦為其提供遊客娛樂之一環，被上訴人就空
    中纜車部分，與雲仙樂園為合一認定，予以徵收娛樂稅，亦
    無不合。又烏來空中纜車為雲仙樂園對外唯一之交通工具，
    除此之外無橋樑、公路可跨越南勢溪進入，為上訴人所自承
    ，而雲仙樂園外均為森林、峻嶺，並不能轉赴他地，足見並
    無供一般人通行之功能，又園內除乙戶工作人員在此設籍外
    亦無其他住戶，遊客購券之目的為進入園區遊樂，與研議中
    之臺北市政府推動之北投纜車，據悉係由北投通往陽明山，
    而陽明山上除公園外，尚有甚多住戶，且交通四通八達具交
    通運輸功能者不同，兩者不能相提並論。再者，被上訴人所
    補徵之娛樂稅係根據上訴人所販售之票券計算而得，對於上
    訴人自陳不需購票即可進入園區之特殊性質工作人員如林班
    、臺電、電信工程人員、學術研究人員，或予以免費優待之
    園內飯店住宿者等，被上訴人就此並無核課娛樂稅，被上訴
    人亦僅單純對搭乘空中纜車前往享受娛樂設施者課稅，亦與
    交通工具係提供不特定人交通運輸功能者不同，上訴人主張
    其性質為交通工具，尚無可採。又上訴人票價分別為全票
    220元、優待票175元、半票150元，有關入場券票價內含項
    目有：纜車來回費用、保險費、入園費及樂園清潔維護費。
    本案經現場勘查上訴人售票口處之標示，並根據其所販售之
    空中纜車暨樂園入場券所載，其入場券票價實際內含樂園清
    潔維護費分別為全票80元、半票60元；再查上訴人所經營雲
    仙樂園中，應徵娛樂稅部分有7個項目：海盜船80元、搖擺
    呼拉40元、空中單車80元、飛碟40元、碰碰車80元、魔幻館
    40元、古堡全票80元（半票50元），合計應稅部分分別為全
    票440元、半票410元，另免徵娛樂稅部分有3個項目：射箭8
    0元、划船90元、漆彈60元，合計免稅金額230元，依財政部
    83年6月15日台財稅第831596600號函釋計算，其全票、半票
    應稅部分占全部收費之比例分別約為65%、63%，經計算後，
    樂園清潔維護費中，全票52元部分、半票38元部分應課徵娛
    樂稅。另有關入園費（全票65元，優待票、半票均為45元）
    部分，因園內遊藝設施已課徵娛樂稅，不再課徵娛樂稅，而
    保險費則非屬娛樂稅課徵範圍。是以，入場券票價扣除樂園
    清潔維護費、保險費、入園費後，所餘即為纜車來回費用所
    占金額，分別為全票74元、半票44元，經減除內含之娛樂稅
    、營業稅後，得全票64元、半票38元，應課徵娛樂稅。按上
    開應課徵娛樂稅之樂園清潔維護費及纜車來回費用部分，全
    票116元、半票76元；至於優待票部分，按原核定纜車來回
    費用優待票價115元，占上訴人當期申報資料全票票價140元
    之比例82%，計算後得優待票價為95元；則以全票116元、優
    待票95元、半票76元，並依其當期分別所販售票數，合計91
    年06至08期樂園清潔維護費及纜車來回費用應補徵娛樂稅額
    如原判決附表，經核並無違誤，訴願決定予以維持，亦無不
    合，上訴人就此部分起訴意旨為無理由，應予駁回；至於其
    各期溢徵部分，亦經被上訴人認諾請求予以撤銷，乃本於其
    認諾為將訴願決定及原處分均撤銷。
肆、本院查：（一）、按課稅基礎之計算須合法且合理，在計算
    過程必須考量一切具有重要性之因素，若在其計算過程，有
    應考量之重要性因素而未予以考量者，於法自有未合，即有
    計算濫用之虞。本件上訴人經營之空中纜車業務，經交通部
    會商決議，該空中纜車為「機械遊樂設施」，又財政部於88
    年8月27日台財稅第881939088號函示表明該空中纜車，既經
    交通部認定屬機械遊樂設施，應依法課徵娛樂稅，原處分機
    關於88年9月30日以88北縣稅新（4）字第023209號函請上訴
    人自88年10月份起將空中纜車之營業收入自動報繳娛樂稅，
    上訴人不服，屢提申復，原處分機關同意上訴人於申復期間
    暫緩課徵，俟確認後再予開徵，惟嗣後交通部並未改變空中
    纜車屬遊樂設施之核定。原處分機關遂開單補徵91年06期、
    07期及08期娛樂稅（各期金額如原判決附表），上訴人不服
    申請復查未獲變更，提起訴願，亦遭決定駁回，乃提起本件
    行政訴訟，經原審合併辯論。原判決將訴願決定及原處分關
    於補徵91年6期、7期及8期娛樂稅金額各超過180,292元、24
    6,447元及325,942元部分均撤銷，上訴人在原審其餘之訴駁
    回。上訴人對於其敗訴部分，仍表不服，提起上訴。原判決
    以前揭理由，駁回上訴人在原審其餘之訴，固非無見。（二
    ）、本件上訴人之入場券票價內所含纜車來回費用及樂園清
    潔維護部分，應課徵娛樂稅。其中纜車來回費用部分，被上
    訴人考量該項費用內含娛樂稅及營業稅之重要因素，乃減除
    內含之娛樂稅及營業稅後，計得全票64元、半票38元，據以
    計算娛樂稅稅額。但就樂園清潔維護費部分，在計算其娛樂
    稅之課稅基礎時，亦應考量該項費用是否內含娛樂稅或營業
    稅之重要因素，若有內含，則應減除之；又若有未考量該項
    費用是否內含娛樂稅或營業稅之重要因素，致其內含之而未
    予減除之，於法自有未合，即有計算濫用之虞，自不得以其
    作為課稅基礎，進而計算娛樂稅之稅額。本件被上訴人在上
    訴答辯補充狀所陳明其對於有關樂園清潔維護費部分之娛樂
    稅課稅基礎之計算過程，有未考量該項費用是否內含娛樂稅
    或營業稅之重要因素，即逕以內含娛樂稅及營業稅之全票52
    元、半票38元，作為課徵娛樂稅之課稅基礎，進而以其計算
    娛樂稅之稅額，於法自有未合，即有計算濫用之虞，自難予
    以維持。（三）、綜上所述，原判決關於駁回上訴人其餘之
    訴部分，未審酌原處分有前揭計算稅課稅基礎及稅額之計算
    瑕疵而於法未合之情形，即予以維持，容有未洽。上訴人指
    摘原判決此部分於法未合，求予廢棄，非無理由。爰將原判
    決此部分廢棄，發回原審法院。
據上論結，本件上訴為有理由，依行政訴訟法第256條第1項、第
260條第1項，判決如主文。
中    華    民    國    95    年    6     月    29    日
                  第一庭審判長法  官  葉  振  權
                              法  官  吳  明  鴻
                              法  官  陳  秀  美
                              法  官  劉  鑫  楨
                              法  官  梁  松  雄
以  上  正  本  證  明  與  原  本  無  異
中    華    民    國    95    年    6     月    29    日
                              書記官  陳  盛  信


司法院資訊處製作；財團法人民間司法改革基金會備份。
